臺灣屏東地方法院民事判決　　　　　　　95年度簡上字第64號
上　訴　人　丁○○○
訴訟代理人　黃瑩律師
被　上訴人　甲○○
　　　　　　乙○○
　　　　　　丙○○
共　　　同
訴訟代理人　黃光宇律師
複　代理人　盧永輝律師
上列當事人間請求給付票款事件，上訴人對於中華民國95年4 月
6 日本院屏東簡易庭94年度屏簡字第473 號第一審判決提起上訴
，本院於民國96年5月2日言詞辯論終結，判決如下：
    主      文
上訴駁回。
第二審訴訟費用由上訴人負擔。
    事實及理由
一、按於第二審為訴之變更追加，非經他造同意不得為之。但請
    求之基礎事實同一者，不在此限，民事訴訟法第446 條第1
    項、第255 條第1 項第2 款分別定有明文。經查，上訴人起
    訴主張被上訴人之被繼承人李財榮簽發如附表所示之本票43
    紙（下稱系爭本票）與上訴人，爰依票據及繼承法律關係請
    求被上訴人給付票款，復於本院審理時，追加依簽發系爭本
    票之原因關係請求，經核其請求之基礎事實同一，依據首揭
    法規定，應予准許，合先敘明。
二、上訴人起訴主張：被上訴人之被繼承人李財榮曾簽發系爭本
    票與伊，其上之「李財榮」簽名係授權訴外人己○○代為書
    寫，且李財榮亦在系爭本票上按捺指印，但經伊向李財榮提
    示系爭本票，均未獲付款。其次，李財榮簽發系爭本票之原
    因關係為伊曾幫李財榮墊付互助會款，依約定李財榮必須按
    系爭本票發票日分期清償伊所墊支之款項。嗣李財榮於民國
    93年7 月30日死亡，其繼承人即本件被上訴人既均未拋棄繼
    承，即應概括承受李財榮之債務，爰依票據法律關係或伊與
    李財榮間清償墊付互助會款之約定，訴請被上訴人如數清償
    等語。嗣經原審判決上訴人敗訴，上訴人不服，提起上訴，
    並在本院聲明：（一）原審判決廢棄；（二）被上訴人應連
    帶給付上訴人新臺幣（下同）480,000 元，及其中420,000
    元，自92年9 月25日起；其中60,000元自92年1 月9 日起均
    至清償日止，按週年利率百分之6 計算之利息。
三、被上訴人則以：系爭本票上所載之簽名、文字記載及指印均
    非伊之被繼承人李財榮所為，是系爭本票既非李財榮所簽發
    ，渠等自不須因繼承之故，負擔系爭本票之票據責任。其次
    ，縱認系爭本票上所按捺之指紋確為李財榮所為，系爭本票
    依法亦不可以指印簽發。再者，李財榮並未授權己○○在系
    爭本票上代為簽名。此外，李財榮與上訴人間亦無任何清償
    代墊互助會款之約定等語，資為抗辯。並在本院聲明：上訴
    駁回。
四、查本件上訴人現持有系爭本票，但系爭本票上之「李財榮」
    簽名非李財榮所為，而李財榮已於93年7 月30日死亡，被上
    訴人均為李財榮之繼承人，並未拋棄繼承之事實，有戶籍謄
    本、本票影本及本院屏東簡易庭查詢表等件在卷可稽（見原
    審卷宗第5 頁至第9 頁、第10頁至第31頁、第58頁），復為
    兩造所不爭執，應堪信為真實。
五、本件兩造間之爭點厥為：（一）系爭本票是否為李財榮所簽
    發？（二）上訴人與李財榮間是否有代墊互助會款之約定？
    茲析述本院之見解如下：
（一）按當事人主張有利於己之事實者，就其事實有舉證責任，
      民事訴訟法第277 條定有明文，故票據權利人依據票據向
      發票人行使權利，應就該票據之真正負證明之責（最高法
      院50年台上字第1659號判例意旨參照）。本件上訴人既主
      張：系爭本票為李財榮所簽發及伊與李財榮間有清償代墊
      互助會款之約定等語，為被上訴人所否認，是依據上揭法
      律規定，前開兩項對其有利之事實均應由上訴人負舉證之
      責任。
（二）上訴人雖主張系爭本票為李財榮所簽發等語，惟查，系爭
      本票上之「李財榮」簽名，非由李財榮所為之事實，已如
      前述，雖上訴人主張：係李財榮表示其字醜，故授權己○○簽名，且李財榮亦在系爭本票上按捺指印云云，惟因李
      財榮曾親自簽署土地房屋買賣契約書，有被上訴人所提出
      之買賣契約書影本1 份在卷可稽（見原審卷宗第64頁至第
      67頁），是可知並無李財榮因其字醜，而不願自行簽名之
      情形發生，且由上開契約書中「李財榮」之簽名觀之，可
      見其書寫的字跡尚屬一般，並非難以辨識，衡諸常情，實
      難想像李財榮會授權己○○為其簽發總數多達43張之系爭
      本票。其次，上訴人亦主張系爭本票上之指印均為李財榮
      所有，顯然有授權他人簽發系爭本票，故李財榮應負發票
      人責任云云，惟經本院向臺灣屏東監獄調取李財榮之指紋
      表正本，復與系爭本票原本一併送法務部調查局鑑定後，
      卻得出系爭本票上之指印與李財榮之指紋表均不同之結論
      ，有法務部調查局96年4 月3 日調科貳字第09600139 100
      號鑑定通知書在卷可稽（見本院卷宗第105 頁至第108 頁
      ），故系爭本票上之指印應非李財榮所為，進而可知上訴
      人所主張李財榮授權他人代簽姓名，方在系爭本票上按捺
      指印乙節，顯與事實未符，難認有據。再者，證人庚○○
      僅證稱：「（提示原審卷第10至31頁即系爭本票，有無見
      過？）這是本票，我有看到過1 疊本票，抬頭是李財榮金
      額10,000元的本票，是不是提示這1 疊我不清楚，本票每
      張我沒有對過。」等語，且證人戊○○亦僅證稱：「（提
      示原審卷第10至31頁本票即系爭本票，有無見過？）我有
      看到2 張本票，是哪2 張我不清楚。我的記憶我看到本票
      金額是10,000元，當時只有看到1 、2 張而已，我在丁○○○的家裡看到，是在去年年底的時候看到的。」、「（
      有無看到李財榮交付系爭本票給上訴人？）沒有。是之後
      上訴人拿給我看」等語（見本院卷宗第36頁、第38頁），
      是上開證人之證詞，均難採為有利於上訴人之認定，故依
      據前段之法律規定及說明，自應由上訴人負擔客觀上之舉
      證責任，承擔其所主張之事實真偽不明之不利益，進而上
      訴人此部分之主張，實難認有據。。
（三）上訴人次亦主張伊與李財榮間有清償代墊互助會款之約定
      等語，但查，證人庚○○雖證稱：「（何時看到上開那疊
      本票？）是在92年，那個月我忘記了。李財榮跟我借100,
      000 元並開本票，丁○○○叫我去現場，因為丁○○○幫
      李財榮標到會，會也是丁○○○幫他跟的。」等語（見本
      院卷宗第36頁），但由上開證人之證詞以觀，仍未能得知
      上訴人與李財榮間確有約定由李財榮清償代墊互助會款之
      結論，且證人戊○○雖又證稱：「李財榮跟我的會，我與
      丁○○○是很要好的朋友，李財榮也有叫丁○○○跟一位
      叫阿英的會」、「（如何得知李財榮有叫丁○○○去幫他
      跟會？）是李財榮的太太馮什麼玉跟我講的。」、「（上
      訴人訴訟代理人：李財榮有無跟你的會？）李財榮的太太
      跟我的會，他每次標會的時候都說是李財榮要用的錢。」
      等語（見本院卷宗第38頁），惟證人戊○○所為之證言，
      均係自他人處聽聞而來，並非其所親見親聞，是證人戊○○之證詞亦難證明上訴人之主張為實。其次，系爭本票並
      非李財榮所親自簽發或授權己○○代為簽發，且系爭本票
      上之指印亦非李財榮所有之事實，已如前述，可知系爭本
      票顯與李財榮無涉，自不能以系爭本票為上訴人與李財榮
      間有清償代墊互助會款之約定存在之證明。此外，上訴人
      並未提出其他證據以實其說，亦應由上訴人負擔客觀上之
      舉證責任，承擔其所主張之事實真偽不明之不利益，是其
      此部份之主張，亦難認有據。
六、綜上所述，上訴人未能舉證以證系爭本票為李財榮所簽發或
    伊與李財榮間有清償代墊互助會款之約定，故不得依據票據
    法律關係或上開約定，請求李財榮負擔清償之責，進而亦不
    能以被上訴人為李財榮之繼承人為由，主張被上訴人應承受
    系爭本票債務或償還上訴人代墊之互助會款之義務。從而，
    上訴人訴請被上訴人應連帶給付480,000 元，及其中420,00
    0 元自92年9 月25日起；其中60,000元自92年1 月9 日起，
    均至清償日止，按週年利率百分之6 計算之利息，顯屬無據
    ，應予駁回。原審為上訴人敗訴之判決，經核於法並無不合
    ，上訴意旨指摘原判決不當，求予廢棄改判，為無理由，應
    予駁回。
七、本件事證已臻明確，兩造其餘攻擊防禦方法與舉證，核與本
    件訴訟結果無影響，爰不一一加以論列，附此敘明。
據上論結，本件上訴為無理由，依民事訴訟法第436 條之1 第3
項、第449 條第1 項、第78條，判決如主文。
中　　華　　民　　國　　96　　年　　5　　月　　16　　日
                  民事第一庭  審判長法　官　徐美麗
                                    法　官  邱玉汝
                                    法　官　葉力旗
正本係照原本作成。
本判決不得上訴。
                                    書記官  李勝群
中　　華　　民　　國　　96　　年　　5 　　月　　16　　日
附表：
   ┌──┬───┬──────┬─────┬────┐
   │編號│發票人│  發票日    │ 票面金額 │支票號碼│
   │    │      │            │（新臺幣）│        │
   ├──┼───┼──────┼─────┼────┤
   │ 01 │李財榮│92年9 月25日│10,000元  │557853  │
   ├──┼───┼──────┼─────┼────┤
   │ 02 │李財榮│92年9 月25日│10,000元  │557878  │
   ├──┼───┼──────┼─────┼────┤
   │ 03 │李財榮│92年9 月25日│10,000元  │557900  │
   ├──┼───┼──────┼─────┼────┤
   │ 04 │李財榮│92年9 月25日│10,000元  │557880  │
   ├──┼───┼──────┼─────┼────┤
   │ 05 │李財榮│92年9 月25日│10,000元  │557899  │
   ├──┼───┼──────┼─────┼────┤
   │ 06 │李財榮│92年9 月25日│10,000元  │557879  │
   ├──┼───┼──────┼─────┼────┤
   │ 07 │李財榮│92年9 月25日│10,000元  │557898  │
   ├──┼───┼──────┼─────┼────┤
   │ 08 │李財榮│92年9 月25日│10,000元  │557851  │
   ├──┼───┼──────┼─────┼────┤
   │ 09 │李財榮│92年9 月25日│10,000元  │557897  │
   ├──┼───┼──────┼─────┼────┤
   │ 10 │李財榮│92年9 月25日│10,000元  │557871  │
   ├──┼───┼──────┼─────┼────┤
   │ 11 │李財榮│92年9 月25日│10,000元  │557896  │
   ├──┼───┼──────┼─────┼────┤
   │ 12 │李財榮│92年9 月25日│10,000元  │557870  │
   ├──┼───┼──────┼─────┼────┤
   │ 13 │李財榮│92年9 月25日│10,000元  │557895  │
   ├──┼───┼──────┼─────┼────┤
   │ 14 │李財榮│92年9 月25日│10,000元  │557868  │
   ├──┼───┼──────┼─────┼────┤
   │ 15 │李財榮│92年9 月25日│10,000元  │557894  │
   ├──┼───┼──────┼─────┼────┤
   │ 16 │李財榮│92年9 月25日│10,000元  │557867  │
   ├──┼───┼──────┼─────┼────┤
   │ 17 │李財榮│92年9 月25日│10,000元  │557893  │
   ├──┼───┼──────┼─────┼────┤
   │ 18 │李財榮│92年9 月25日│10,000元  │557866  │
   ├──┼───┼──────┼─────┼────┤
   │ 19 │李財榮│92年9 月25日│10,000元  │557892  │
   ├──┼───┼──────┼─────┼────┤
   │ 20 │李財榮│92年9 月25日│10,000元  │557865  │
   ├──┼───┼──────┼─────┼────┤
   │ 21 │李財榮│92年9 月25日│10,000元  │557891  │
   ├──┼───┼──────┼─────┼────┤
   │ 22 │李財榮│92年9 月25日│10,000元  │557864  │
   ├──┼───┼──────┼─────┼────┤
   │ 23 │李財榮│92年9 月25日│10,000元  │557890  │
   ├──┼───┼──────┼─────┼────┤
   │ 24 │李財榮│92年9 月25日│10,000元  │557863  │
   ├──┼───┼──────┼─────┼────┤
   │ 25 │李財榮│92年9 月25日│10,000元  │557889  │
   ├──┼───┼──────┼─────┼────┤
   │ 26 │李財榮│92年9 月25日│10,000元  │557862  │
   ├──┼───┼──────┼─────┼────┤
   │ 27 │李財榮│92年9 月25日│10,000元  │557888  │
   ├──┼───┼──────┼─────┼────┤
   │ 28 │李財榮│92年9 月25日│10,000元  │557861  │
   ├──┼───┼──────┼─────┼────┤
   │ 29 │李財榮│92年9 月25日│10,000元  │557887  │
   ├──┼───┼──────┼─────┼────┤
   │ 30 │李財榮│92年9 月25日│10,000元  │557860  │
   ├──┼───┼──────┼─────┼────┤
   │ 31 │李財榮│92年9 月25日│10,000元  │557886  │
   ├──┼───┼──────┼─────┼────┤
   │ 32 │李財榮│92年9 月25日│10,000元  │557859  │
   ├──┼───┼──────┼─────┼────┤
   │ 33 │李財榮│92年9 月25日│10,000元  │557885  │
   ├──┼───┼──────┼─────┼────┤
   │ 34 │李財榮│92年9 月25日│10,000元  │557858  │
   ├──┼───┼──────┼─────┼────┤
   │ 35 │李財榮│92年9 月25日│10,000元  │557884  │
   ├──┼───┼──────┼─────┼────┤
   │ 36 │李財榮│92年9 月25日│10,000元  │557857  │
   ├──┼───┼──────┼─────┼────┤
   │ 37 │李財榮│92年9 月25日│10,000元  │557883  │
   ├──┼───┼──────┼─────┼────┤
   │ 38 │李財榮│92年9 月25日│10,000元  │557856  │
   ├──┼───┼──────┼─────┼────┤
   │ 39 │李財榮│92年9 月25日│10,000元  │557882  │
   ├──┼───┼──────┼─────┼────┤
   │ 40 │李財榮│92年9 月25日│10,000元  │557855  │
   ├──┼───┼──────┼─────┼────┤
   │ 41 │李財榮│92年9 月25日│10,000元  │557881  │
   ├──┼───┼──────┼─────┼────┤
   │ 42 │李財榮│92年9 月25日│10,000元  │557854  │
   ├──┼───┼──────┼─────┼────┤
   │ 43 │李財榮│92年1 月9 日│60,000元  │471579  │
   └──┴───┴──────┴─────┴────┘
